臺灣高等法院刑事判決　　　　　　　　　　　　　九十一年度上訴字第二五四七號
　　上　訴　人
　　即　被　告　辛○○
右上訴人因偽造文書等案件，不服臺灣桃園地方法院九十一年度訴字第三三七號，中
華民國九十一年六月十三日第一審判決（起訴案號：臺灣桃園地方法院檢察署八十九
年度偵字第四○二號）提起上訴，本院判決如左：
    主  文
原判決撤銷。
辛○○行使偽造私文書，足以生損害於他人，處有期徒刑陸月，如易科罰金，以佰
元折算壹日。
    事  實
一、辛○○因購屋欠缺資金，擬以籌組合會之方式，募集資金因應。於民國八十五年
    十二月二十日順利起會，共邀得會員四十名，自任會首，合計共四十一會，每會
    會金新台幣（下同）一萬元，採內標制，會期自八十五年十二月二十日（起訴書
    誤載為二日）起至八十九年四月二十日（起訴書誤載為二日）止，於每月二十日
    在其位於桃園縣桃園市○○街三十二號住處開標一次，底標一千元，其投標之方
    式為投標之會員在空白紙上寫上標息及姓名。於八十七年七月二十日第二十會期
    開標時（未開標前，除會首及之前得標會員十八人外，尚有活會會員二十二人）
    ，辛○○因購屋及裝潢資金尚有不足，竟意圖為自己不法之所有及偽造文書之犯
    意，未經會員己○○之同意，於開標時，在上開投標地點，偽以己○○之名義，
    制作標單，並於標單上記載三千元之標息，偽簽己○○之姓名，用以表示以上開
    標息參與投標而得標，致生損害於己○○，再向其他活會會員計二十一人謊稱己○○得標，並向己○○謊稱他人得標，使活會會員及己○○陷於錯誤，而支付會
    金，計詐得十五萬四千元之會金。嗣於八十八年六月間，辛○○即因周轉不靈，
    宣告倒會，其他活會會員因而查知上情。
二、案經被害人癸○○、庚○○、戊○○、丁○○、丙○○、子○○、甲○○、乙○○訴由桃園縣警察局桃園分局報告臺灣桃園地方法院檢察署檢察官偵查起訴。
    理  由
一、訊據上訴人即被告辛○○固坦承招攬事實欄所載之合會，及未經證人即被害人己○○之事前同意，即以證人己○○之名義制作如右述之標單，參與投標而得標，
    並向會員收取會金，留供己用等情，惟矢口否認有行使偽造私文書及詐欺取財之
    犯行，辯稱：伊沒有冒標行為，伊事前雖沒有經己○○同意標會，但得標後伊就
    告訴己○○，己○○也沒有說什麼，且以後的會款都是伊在繳云云。
二、經查：
  (一)被告辛○○於八十五年十二月二十日招募合會，共邀得會員四十名，自任會首，
    合計共四十一會，每會會金一萬元，採內標制，會期自八十五年十二月二十日起
    至八十九年四月二十日止，於每月二十日在其位於桃園縣桃園市○○街三十二號
    住處開標一次，底標一千元，其投標之方式為投標之會員在空白紙上寫上標息及
    姓名等情，業據被告供述明確，核與告訴人癸○○、庚○○、戊○○、丁○○（
    以其弟張海齡名義參與合會）、丙○○、子○○、甲○○、乙○○於警訊時之指
    述相符（見偵查卷第二十八頁至第四十三頁），並有互助會簿影本一份附卷（見
    偵查卷第九頁至第十二頁）可稽。
  (二)又被告對於以己○○之名義制作如右述之標單，參與投標而得標，並向會員收取
    會金，留供己用等情，業據被告於警訊、偵查、原審及本院訊問時坦承不諱（見
    偵查卷第二十六頁、第一○二頁，原審卷第二十頁、第三十五頁、本院歷次訊問
    筆錄），核與證人己○○於警訊時證稱：「何時被盜標伊不知道，是在八十七年
    十二月左右，我到標會處，欲寫標單標會，且告訴辛○○要寫金額高點，此時，
    辛○○告訴我說：『你不用寫標單了，你的會已經被我標走。』」、「（問：辛○○以你之名標會事先有無告知你？沒有。」等語（見偵查卷第四十五頁）；於
    原審訊問時證稱：「我和壬○○一人一會。我是很少去標，與壬○○共同標過一
    會。因為那時候我急著要用錢，所以二人同時下標單參與投標，但不確定何人會
    標到，所以約定好，若有標到則一人分一半，若是壬○○是死會，會首會向壬○○收會款，我就拿五千元給壬○○。約在十幾會的時候，我太太和壬○○的太太
    下去投標，結果是壬○○的那張得標。」、「（問：後來你自己的部分有無去投
    標，而得標過？）沒有，我們標了那一會後，就沒有再去投標，所以我應該還有
    一個活會。後來有聽到風聲，要倒會，所以我要去參與投標，我沒有標到，因為
    他告訴我說他已經標走了。」、「（問：被告用你名義標走前有無告知？）他沒
    有告訴我，所以我根本不知道，不可能同意他。」、「（問：當被告告知你會被
    他標走，你有無告知壬○○？壬○○有何反應？）被告有跟壬○○講。壬○○也
    有跟我講。好像是在他用我名義標到會的隔天才告訴壬○○的。壬○○當時跟我
    說，既然已經被標走，就跟他切會好了。」等語（見原審卷第三十頁至第三十二
    頁）；於本院九十一年九月十九日訊問時證稱：伊與壬○○共參加被告辛○○招
    募之互助會二會，伊仍是活會，伊不知被告於何時，用多少標息冒伊名義標會，
    被告使用伊名義標會沒有經過伊同意等語；證人壬○○於原審訊問時證稱：「我
    和己○○之前標走該會（是以我名義標得）是一人分一半，因為我們商量先標走
    一會。得標後，會首把會金交給己○○。後來己○○那一會被被告標走。我們二
    人算一算後，被告還欠我們錢。所以決定不付剩餘的死會錢。」、「因為我是在
    他標走後才知道。我太太要和己○○的太太又要去標己○○那會，被告告知他們
    二人不用標了，因為他標走了。」、「我根本不知情，我是事後才得知的。」等
    語（見原審卷第三十四頁）；於本院九十一年九月十九日訊問時證稱：伊與己○○合夥參加被告辛○○的互助會二會，伊係死會，己○○仍係活會，被告用己○○的名義標會事前沒有告知伊，事後有告訴伊等語相符，是被告冒標證人己○○
    之合會，已可認定。被告雖辯以：隔天已告知證人壬○○，並未冒標云云，惟被
    告既未事前取得證人己○○之授權，縱其事後告知被害人，仍無解於其已成立之
    上開犯行，是被告上開所辯，無法作為其有利之認定，附此敘明。
  (三)再被告辛○○冒用己○○之名義制作如右述之標單，參與投標而得標，並向會員
    收取會金之犯罪時間，雖據被告於本院九十一年十月二十四日訊問時供稱：伊係
    第十九會（八十七年九月二十日標的），標息三千元，當時合會活會會員還有二
    十一會云云，惟查，被告辛○○自任會首，於八十五年十二月二十日所招募合會
    ，會員計四十名，連會首合計共四十一會，會期自八十五年十二月二十日起至八
    十九年四月二十日止，於每月二十日在其位於桃園縣桃園市○○街三十二號住處
    開標一次，是第十九會開標日期應係八十七年六月二十日，開標前除會首及之前
    得標會員十七人外，應尚有活會會員二十三人，第十九會開標後，扣除該次得標
    者，應仍有活會會員二十二人，則與被告所供述之冒標日期及剩餘活會人數均不
    符合，是被告所稱冒標時間八十七年九月二十日應係誤記，綜合被告所供第十九
    會與剩餘活會會員二十一人等情判斷，被告所稱第十九會應係不包括會首取得會
    款之首會，是被告所稱之第十九會，實際應係八十七年七月二十日開標之第二十
    會，開標後剩餘活會會員二十一人，此則與實際標會狀況相符。依此計算，包括
    第二十會當次被冒標者己○○所繳之會款，被告詐欺所得應係十五萬四千元。（
    計算方式：１００００元會款─３０００元標息＝７０００元會款，７０００元
    ×２２（人）＝１５４０００元）綜上所述，本件罪證明確，被告犯行洵堪認定
   ，應依法論科。
三、查被告辛○○冒用己○○之名義書立標單，並填載所欲標之利息，依習慣係表示
    欲標取會款，此項標單即與刑法第二百二十條第一項所稱足以表示其用意之證明
    之準文書相當，被告偽造準私文書後參與投標予以行使，足以生損害於被冒標之
    會員，並使其他活會會員陷於錯誤而交付會款，核其所為，係犯刑法第二百十六
    條、第二百二十條第一項、第二百十條之行使偽造私文書罪及同法第三百三十九
    條第一項之詐欺取財罪。被告偽造己○○之署名於標單上，為偽造私文書之部分
    行為，以及其偽造標單復持以行使，其偽造之低度行為為行使之高度行為吸收，
    均不另論罪。被告以一次行使偽造私文書（標單）向多名活會會員行詐，使多數
    會員同時受害，為想像競合犯，應從一重處斷。被告所犯前開二罪間，有方法結
    果之牽連關係，依刑法第五十五條規定，從一重之行使偽造私文書罪處斷。又被
    告行為後，刑法第四十一條於九十年一月十日修正公布，同年月十二日生效，修
    正後該條第一項前段規定，犯最重本刑為五年以下有期徒刑以下之刑之罪，而受
    六個月以下有期徒刑或拘役之宣告，因身體、教育、職業、家庭之關係或其他正
    當事由，執行顯有困難者，得以一元（銀元）以上三元（銀元）以下折算一日，
    易科罰金。被告所犯之罪既為最重本刑五年以下有期徒刑之刑之罪，經比較新舊
    法結果，以修正後之規定有利於被告，自應適用修正後之規定。
四、原審認被告罪證明確，予以論罪科刑，固非無見，惟查原判決對於被告犯罪時間
    僅泛指八十七年十二月二十日前某會期開標時、冒標之標息泛指標單上記載二千
    四百元至四千五百元間某金額之標息及詐欺取財金額認定詐得約三十餘萬元之會
    金等，均有不當。被告上訴意旨猶執前詞否認犯罪，固不足取，惟原判決既有上
    開可議之處，自應由本院將原判決撤銷改判。爰審酌被告利用其主持合會之便，
    冒標會款花用，造成活會會員財務上損失，其詐欺金額、迄今未能妥適與會員處
    理合會債務及犯罪後之態度等一切情狀，量處如主文第二項所示之刑及易科罰金
    之折算標準。被告偽造之標單私文書，並未扣案，且其供承業已丟棄，顯已滅失
    ，爰不另為沒收之諭知。
據上論斷，應依刑事訴訟法第三百六十九條第一項前段、第三百六十四條、第二百九
十九條第一項前段，刑法第二百十條、第二百十六條、第二百二十條第一項、第三百
三十九條第一項、第五十五條、第二條第一項前段、第四十一條第一項前段，罰金罰
鍰提高標準條例第一條前段、第二條，判決如主文。
本案經檢察官劉斐玲到庭執行職務。
中      華      民      國    九十一    年     十一     月    二十七    日
                              臺灣高等法院刑事第十五庭
                                  審判長法  官  房  阿  生
                                        法  官  蔡  光  治
                                        法  官  雷  元  結
右正本證明與原本無異。
如不服本判決應於收受送達後十日內向本院提出上訴書狀，其未敘述上訴之理由者並
得於提起上訴後十日內向本院補提理由書（均須按他造當事人之人數附繕本）。
                                        書記官  黃  德  煌
中      華      民      國    九十一    年     十一     月    二十七    日
附錄：本判決論罪科刑法條全文
刑法第二百十條
偽造、變造私文書，足以生損害於公眾或他人者，處五年以下有期徒刑。
刑法第二百十六條
行使第二百十條至第二百十五條之文書者，依偽造、變造文書或登載不實事項或使登
載不實事項之規定處斷。
刑法第三百三十九條：
意圖為自己或第三人不法之所有，以詐術使人將本人或第三人之物交付者，處五年以
下有期徒刑、拘役或科或併科一千元（已提高十倍為一萬元）以下罰金。
以前項方法得財產上不法之利益或使第三人得之者，亦同。
前二項之未遂犯罰之。
